臺灣士林地方法院民事判決　　　　　　　100年度訴字第353號
原　　　告　丁○○
被　　　告　中國信託商業銀行股份有限公司
法定代理人　乙○○
訴訟代理人　丙○○
被　　　告　甲○
訴訟代理人　戊○○
上列當事人間分配表異議之訴事件，本院於民國100 年4 月28日
言詞辯論終結，判決如下：
    主      文
本院九十九年度司執字第二五六五六號清償債務強制執行事件於
民國九十九年十二月二十一日所製作如附件一分配表中項次三、
十所載被告甲○之債權及受分配金額應變更如附件二所示。
原告其餘之訴駁回。
訴訟費用由被告甲○負擔十分之三，餘由原告負擔。
    事實及理由
一、原告起訴主張：被告中國信託商業銀行股份有限公司（下稱
    中國信託商業銀行）執本院99年度促字第1273號支付命令為
    執行名義，向執行法院以99年度司執字第25656 號清償債務
    強制執行事件聲請強制執行（下稱系爭執行事件），拍賣原
    告所有門牌號碼新北市○○區○○街150 巷20號5 樓之15、
    6 樓之15房屋及坐落基地（下稱系爭房地），拍賣所得價金
    為新臺幣（下同）188 萬8,000 元，經執行法院於民國99年
    12月21日作成如附件一所示之分配表（下稱系爭分配表）實
    施分配，表列被告中國信託商業銀行原受分配額120 餘萬元
    ，因原告數年前曾還款3 筆，剩餘未償餘額為17萬餘元，希
    望被告中國信託商業銀行可以寬減，故表列分配金額應減為
    36萬元。另原告前向被告甲○之母戊○○借款35萬元，約定
    貸款20年，每月繳納7,265 元，當時被告甲○年僅16歲，原
    告就該借款清償9 期後方未再支付，故被告甲○受分配之金
    額42萬元，應減為25萬9,820 元。為此，依據強制執行法第
    41條規定提起分配表異議之訴等語，並聲明：(一)系爭分配表
    表列分配予被告中國信託商業銀行之金額應變更為36萬元。
    (二)系爭分配表表列分配予被告甲○之金額應變更為25萬9,28
    0 元。(三)系爭分配表扣除分配予被告金額後之餘額126 萬8,
    180 元應分配予原告。
二、被告中國信託商業銀行則以：被告依據支付命令聲請強制執
    行，原告主張的事由都是發生在支付命令確定之前，不足以
    消滅或妨礙被告債權等語置辯，並聲明：原告之訴駁回。
三、被告甲○以：原告前以128 萬元之價格購買系爭房地，訴訟
    代理人戊○○當時為房屋貸款的代辦人，因原告只能貸得83
    萬元，屢經請託後，餘款35萬元由戊○○向他人借款幫助原
    告，雙方約定分7 年清償，每月償還金額為7,265 元，因為
    擔心原告無法清償，而戊○○當時在銀行上班，不方便出面
    ，所以用被告甲○之名義設定抵押權，然原告嗣後僅依約償
    還其中5 期後，即未再繼續清償，被告甲○對此事並不清楚
    云云置辯，並聲明：原告之訴駁回。
四、經查：
  (一)如下事實為兩造所不爭執：
  1.被告中國信託商業銀行執本院99年度促字第1273號支付命令
    為執行名義，於債權本金29萬5,552 元及利息、違約金範圍
    內，向本院民事執行處聲請對原告實施強制執行取償，而拍
    賣其所有之系爭房地，並經於99年11月10日以188 萬8,000
    元之價格拍定。
  2.第三人臺北富邦商業銀行股份有限公司為系爭房地之第一順
    位抵押權人，抵押權設定擔保債權總金額為100 萬元，於99
    年8 月5 日在系爭執行事件中聲明參與分配，陳報債權金額
    為本金73萬1,191 元及利息、違約金。第三人國泰世華商業
    銀行股份有限公司則於99年10月15日執本院99年度促字第46
    61號支付命令為執行名義，具狀聲請對原告強制執行，而經
    視為參與系爭執行事件之分配，所陳報之債權金額為7 萬1,
    012 元及利息、程序費用。
  3.被告甲○為系爭房地之第二順位抵押權人，登記抵押權擔保
    債權總金額為42萬元，因未於執行程序聲明參與分配及陳報
    債權，經執行法院以抵押權登記債權42萬元，擬制參與分配
    。
  4.原告分別於95年2 月14日、同年3 月3 日、同年4 月11日、
    同年6 月13日、同年9 月21日以支票各對戊○○清償借款7,
    265 元。
  5.執行法院於99年2 月21日作成如附件一所示之系爭分配表，
    定期100 年1 月28日分配，原告旋各於99年12月30日、100
    年1 月18日，具狀分就被告甲○、中國信託商業銀行受分配
    之金額向執行法院聲明異議，並於同年3 月9 日提起本件訴
    訟。
  (二)上開事實，且有臺灣土地銀行客戶歷史交易明細查詢（本院
    卷第9 頁）、執行法院函（本院卷第11頁）、抵押權設定契
    約書（本院卷第29頁以下）等，附卷可稽，並經本院調取99
    年度司執字第25656 號清償債務事件卷宗查核無誤，均堪認
    為真實。
五、茲原告主張系爭分配表所列分配予被告之金額超逾其所負債
    務，而訴請變更分配表，被告則各以前開情詞置辯。本院判
    斷如下：
  (一)「債權人或債務人對於分配表所載各債權人之債權或分配金
    額有不同意者，應於分配期日一日前，向執行法院提出書狀
    ，聲明異議。」；「執行法院對於前條之異議認為正當，而
    到場之債務人及有利害關係之他債權人不為反對之陳述或同
    意者，應即更正分配表而為分配。異議未依前項規定終結者
    ，應就無異議之部分先為分配。」；「異議未終結者，為異
    議之債權人或債務人，得向執行法院對為反對陳述之債權人
    或債務人提起分配表異議之訴。」；「債務人對於有執行名
    義而參與分配之債權人為異議者，僅得以第十四條規定之事
    由，提起分配表異議之訴。」強制執行法第39條第1 項、第
    40條及第41條第1 項前段、第2 項分別定有明文。是債務人
    對於強制執行之分配表所載「各債權人」之債權或分配金額
    有不同意時，即可聲明異議，如債權人對其聲明異議為反對
    之陳述，倘分配程序尚未終結，而執行法院復未依該聲明異
    議債務人之異議更正分配表重行分配者，該債務人即得對為
    反對陳述之債權人提起分配表異議之訴。惟如債務人異議債
    權或受分配金額之債權人，為有執行名義者，債務人僅得以
    有同法第14條規定之事由存在為由，提起分配表異議之訴。
  (二)本件被告中國信託商業銀行係執本院99年度促字第1273號支
    付命令為執行名義，而該執行命令業於99年2 月22日確定，
    亦為原告所不爭執，依據上揭強制執行法第41條第2 項、第
    14條規定，原告不得再以執行名義成立前之事由，主張得消
    滅或妨礙被告中國信託銀行權利之行使。原告雖稱因數年前
    曾還款3 筆，未償餘額應僅約17萬餘元云云。但對於本院詢
    以最後還款時間，則覆稱：已經3 年左右沒有還款等語（本
    院卷第26頁背面），即縱有還款之事實，亦係在前述執行名
    義成立前，自不能再執為主張其所負債務金額低於執行名義
    所載之憑據，而法律上亦無賦予債務人得要求債權人寬減，
    而債權人即受拘束之規範，是原告主張系爭分配表關於分配
    予被告中國信託商業銀行部分應予變更減少為36萬元，殊屬
    無據。
  (三)次按「稱抵押權者，謂對於債務人或第三人不移轉占有而供
    擔保之不動產，得就其賣得價金受清償之權。」；「抵押權
    人，於債權已屆清償期，而未受清償者，得聲請法院，拍賣
    抵押物，就其賣得價金而受清償。」96年3 月28日修正前民
    法第860 條、修正後第873 條定有明文。是抵押權乃就抵押
    物賣得價金優先受償之權利，必從屬於債權而存在，亦即必
    須有被擔保之債權合法存在為前提，苟無債權發生，即無抵
    押權之存在可言。被告甲○因就系爭房地設定為抵押權人，
    經執行法院通知後復未據陳報債權，而以登記抵押債權人額
    42萬元列入分配表。原告對於被告甲○之抵押債權經列入系
    爭分配表之25萬9,280 元範圍內並無異議，而已確定。然對
    於超過部分則於聲明異議後訴請變更，原告就此到庭陳稱：
    被告甲○當時尚未成年，戊○○借我35萬元，貸款20年，每
    月應繳7,265 元，我繳納9 次之後就沒有再支付等語（本院
    卷第26頁）。被告甲○訴訟代理人即其母戊○○到庭陳述亦
    稱：原告購屋是買128 萬元，我只是房屋貸款的代辦人，他
    希望能夠貸到9 成，我馬上就拒絕他了，我盡量幫他處理，
    也只能貸款到83萬元，我那時候還去跟別人借款來幫助他，
    因為擔心他無法清償，我要他以房屋設定抵押，因為我當時
    在銀行上班，不方便出面，所以用我兒子的名義來設定，利
    息部分，當時35萬元是分7 年來攤還，每期償還7,265 元，
    原告只還了5 次等語（本院卷第26頁背面）。而就本院詢以
    是否有將債權讓與被告甲○一節，戊○○答稱：被告甲○對
    此事並不清楚等語（本院卷第27頁），堪認上開35萬元之消
    費借貸法律關係，係存在於原告與戊○○之間，與被告甲○
    無涉，被告甲○對於原告無任何債權存在，自亦無抵押權擔
    保效力所及之債權存在，要無從在系爭執行程序中參與分配
    ，系爭分配表將之列入，與實體法律關係不符。惟原告僅就
    被告甲○表列債權人超逾25萬9,280 元部分聲明異議及起訴
    ，本院應受其起訴及聲明範圍之拘束，故系爭分配表所列被
    告甲○應受分配之執行費優先債權及受分配之債權金額，即
    系爭分配表項次3 、10所載應予變更如附件二所示。
  (四)末按債權人或債務人得對於分配表聲明異議者，限於對分配
    表所載「各債權人之債權或分配金額」有不同意之情形為限
    ，其就上開事項聲明異議而未終結者，固得提起分配表異議
    之訴請求變更分配表，但仍以其得就分配表異議之事項為限
    ，債務人因執行結果所得金額超過各債權人債權總額而於分
    配後有餘額時，執行法院應交付債務人之款項，乃是否應依
    強制執行法第113 條、第74條規定，於按確定之分配表對各
    債權人發款完畢後，將餘款交付債務人之問題，非屬關於各
    債權人之債權或分配金額之事項，縱經分配表列明金額若干
    而為計算，債務人縱有不服，亦非在得為分配表聲明異議之
    範圍，自不能就此提起分配表異議之訴請求變更分配表，而
    以民事訴訟請求判決應分配若干金額予債務人，僅得循強制
    執行法第12條規定聲明異議謀求救濟。是原告為系爭執行事
    件債務人，對於分配表列各債權人之債權額及分配金額異議
    ，雖關於被告甲○部分應予變更，但其請求變更分配表將發
    款餘額分配予原告部分，於法不能謂合。
六、從而，原告主張系爭分配表所列分配予被告之金額超逾其所
    負債務，而訴請變更分配表，應認於其請求將系爭分配表項
    次3 、10所載變更如附件二所示所示之範圍內，為有理由，
    應予准許。逾此所為請求，則為無理由，應予駁回。至兩造
    其餘攻擊防禦方法，經本院悉予審酌後，認均無礙於本件之
    判斷，於茲不贅。
七、據上論結，原告之訴為一部有理由、一部無理由，依民事訴
    訟法第79條判決如主文。
中　　華　　民　　國　100 　　年　　5 　　月　　13　　日
                  民事第二庭  法  官  蕭錫証
以上正本證明與原本無異。
如對本判決上訴，應於判決送達後20日內向本院提出上訴狀，若
委任律師提起上訴者，應一併繳納上訴審裁判費，否則本院得不
命補正逕行駁回上訴。
中　　華　　民　　國　100 　　年　　5 　　月　　13　　日
                              書記官  何婉菁
